【裁判字號】    98,訴,108
【裁判日期】    980630
【裁判案由】    分割共有物
【裁判全文】
臺灣嘉義地方法院民事判決               98年度訴字第108號
原      告  壬○○
訴訟代理人  林芳榮律師
被      告  卯○○○
                        號
            寅○
                        30號.
            甲○○
                        6巷1.
            丙○○
                        2段1.
            乙○○
                        號
            癸○○
            子○○
                        號8樓.
            己○○
            丑○○
            戊○○
            丁○○
            辛○○
            庚○○
上列當事人間分割共有物事件，本院於中華民國98年6月30日言
詞辯論終結，判決如下：
    主  文
被告己○○、卯○○○、甲○○、寅○、丙○○、乙○○、癸○○及子○○應就其被繼承人黃蔡蘭所有坐落嘉義縣義竹鄉○○段
五六七地號，地目建，面積一六七八平方公尺土地，應有部分公
同共有三分之一，辦理繼承登記。
被告己○○、卯○○○、甲○○、寅○、丙○○、乙○○、癸○○及子○○應就其被繼承人黃蔡蘭所有坐落嘉義縣義竹鄉○○段
五六八地號，地目建，面積四一七平方公尺土地，應有部分公同
共有三分之一，辦理繼承登記。
原告及被告辛○○、己○○、卯○○○、甲○○、寅○、丙○○
、乙○○、癸○○、子○○、丑○○、戊○○及丁○○共有坐落
嘉義縣義竹鄉○○段五六七地號，地目建，面積一六七八平方公
尺土地，准予分割，其分割方法如附圖即嘉義縣朴子地政事務所
九十八年六月八日複丈成果圖所示，即：編號甲部分面積三五八
點九平方公尺，分歸被告己○○、卯○○○、甲○○、寅○、丙○○、乙○○、癸○○及子○○共同取得，並保持公同共有；編
號乙部分面積二九八點三一平方公尺，分歸被告丁○○取得；編
號乙1部分面積二九八點三一平方公尺，分歸被告辛○○取得；
編號丙部分面積二００點四四平方公尺，分歸被告被告己○○、
卯○○○、甲○○、寅○、丙○○、乙○○、癸○○及子○○共
同取得，並保持公同共有；編號丁部分面積二九八點三一平方公
尺，分歸分歸被告丑○○及戊○○共同取得，並按原應有部分比
例保持共有；編號戊部分面積二二三點七三平方公尺，分歸原告
取得。
原告及被告庚○○、己○○、卯○○○、甲○○、寅○、丙○○
、乙○○、癸○○及子○○共有坐落嘉義縣義竹鄉○○段五六八
地號，地目建，面積四一七平方公尺土地，准予分割，其分割方
法如附圖即嘉義縣朴子地政事務所九十八年六月八日複丈成果圖
所示，即：編號己部分面積一三九平方公尺，分歸被告己○○、
卯○○○、甲○○、寅○、丙○○、乙○○、癸○○及子○○共
同取得，並保持公同共有；編號庚部分面積一九九點二三平方公
尺，分歸被告庚○○取得；編號辛部分面積七八點七七平方公尺
，分歸原告取得。
訴訟費用柒仟玖佰參拾元，由兩造依附表一、二所示比例負擔。
    事  實  及  理  由
壹、程序事項：
    本件被告皆經合法通知，均未於最後言詞辯論期日到場，核
    無民事訴訟法第386條所列各款情形，爰依原告之聲請，由
    其一造辯論而為判決。
貳、實體方面：
一、原告起訴主張：
（一）坐落嘉義縣義竹鄉○○段五六七地號，地目建，面積一六
      七八平方公尺土地（下稱系爭五六七地號土地）、嘉義縣
      義竹鄉○○段五六八地號，地目建，面積四一七平方公尺
      土地（下稱系爭五六八地號土地），各為兩造所共有，應
      有部分各如附表一、二所示。茲因兩造就系爭土地並無不
      為分割之約定，亦無因使用目的不能分割之情形，然各共
      有人間無法達成分割之協議，爰依民法第823條第1項規定
      ，訴請裁判分割。
（二）系爭五六七、五六八地號土地，因共有人黃蔡蘭業已死亡
      ，未辦理繼承登記，被告己○○、卯○○○、甲○○、寅
      ○、丙○○、乙○○、癸○○及子○○為黃蔡蘭之繼承人
      ，爰列其等為被告，先訴請辦理繼承登記後，辦理分割等
      語。並聲明：如主文所示。
二、被告方面：被告等均未於言詞辯論期日到場，除被告丑○○
    及戊○○具狀表示同意原告提出之方案，亦同意保持共有外
    ，均未提出任何書面及陳述。
三、按各共有人得隨時請求分割共有物。但因物之使用目的不能
    分割或契約訂有不分割之期限者，不在此限，民法第823條
    第1項定有明文。經查系爭五六七、五六八地號土地各為兩
    造所共有，地目為建地，兩造應有部分如附表一、二所示之
    事實，業據原告提出土地登記謄本為證，信屬真實。又原告
    主張系爭五六七、五六八地號土地無因物之使用目的不能分
    割或契約訂有不分割之期限，兩造復無法達成分割協議之事
    實，為被告所不爭執，亦堪認為真實。從而，本件原告訴請
    分割系爭五六七、五六八地號土地，洵屬有據。
四、按共有之不動產之共有人中有人死亡者，他共有人請求分割
    共有物時，為求訴訟之經濟起見，可許原告就請求繼承登記
    及分割共有物之訴合併提起，即以一訴請求該死亡之共有人
    之繼承人辦理繼承登記，並請求該繼承人於辦理繼承登記後
    ，與原告及其餘共有人分割共有之不動產。查系爭五六七、
    五六八地號土地之原共有人共有人黃蔡蘭業已死亡，被告己○○、卯○○○、甲○○、寅○、丙○○、乙○○、癸○○
    及子○○為黃蔡蘭之繼承人，迄今尚未就黃蔡蘭之應有部分
    辦理繼承登記一情，業據原告提出土地登記謄本、除戶謄本
    、戶籍謄本、繼承系統表為證，而上開被告均未對被繼承人
    為拋棄繼承及限定繼承乙情，亦有本院民事庭分案室查詢資
    料附卷可稽，均堪信為真實。依上開說明，原告請求被告己○○、卯○○○、甲○○、寅○、丙○○、乙○○、癸○○
    及子○○，應就其被繼承人黃蔡蘭所有系爭五六七、五六八
    地號土地，應有部分各為公同共有三分之一，辦理繼承登記
    ，均為有理由，應予准許。
五、按共有物之分割，依共有人協定之方法行之。分割之方法不
    能協定決定，或於協定決定後因消滅時效完成經共有人拒絕
    履行者，法院得因任何共有人之請求，命為下列之分配：一
    、以原物分配於各共有人。但各共有人均受原物之分配顯有
    困難者，得將原物分配於部分共有人。二、原物分配顯有困
    難時，得變賣共有物，以價金分配於各共有人；或以原物之
    一部分分配於各共有人，他部分變賣，以價金分配於各共有
    人，此為民法第824條第1、2項所明定。又裁判分割共有物
    訴訟，為形式之形成訴訟，其事件本質為非訟事件，故法院
    定共有物之分割方法，應斟酌當事人之聲明、共有物之性質
    、經濟效用及全體共有人之利益等公平決之，不受當事人聲
    明之拘束。是本院就分割方法，斟酌如次：
（一）經查，系爭五六七、五六八地號土地均地勢平坦，略呈一
      大一小之方形地塊，兩造於其上建有6幢2樓至4樓不等之
      樓房、圍牆及鐵造遮雨棚，均集中於系爭土地之東方，有
      嘉義縣朴子地政事務所98年3月11日複丈成果圖1份在卷可
      稽，並經本院履勘現場，製有勘驗筆錄1份及照片8幀在卷
      可參。
（二）觀之原告主張如附圖所示之分割方案（即嘉義縣朴子地政
      事務所98年6月8日之複丈成果圖），各共有人所分配之土
      地，皆稱方正，且均依各共有人現有建築位置而為分配，
      各共有人所分得土地亦均臨巷道可供出入，分割後土地完
      整便於建築使用，經濟價值增加，對共有人均為有利，且
      被告丑○○及戊○○均表示同意原告提出之方案，亦同意
      保持共有，堪認允當。
（三）綜上所述，本院審酌系爭土地之條件、臨路狀況、使用現
      狀、整體利用之效益、各共有人之利益、原告所提如附圖
      所示分割方案之優劣及兩造之意願等情，認以附圖所示分
      割方案分割系爭土地，應屬可採，爰分割如主文第三項、
      第四項所示。
六、因分割共有物而涉訟，由敗訴當事人負擔訴訟費用顯失公平
    者，法院得酌量情形，命勝訴之當事人負擔其一部，民事訴
    訟法第80條之1定有明文。本件兩造係因分割系爭土地無法
    達成協議而涉訟，但各自所為之行為均為維護自身權益，揆
    諸前揭說明，本件訴訟費用應按兩造於系爭五六七、五六八
    地號土地之應有部分比例負擔始符公平，爰定訴訟費用分擔
    如附表一、二所示。
七、據上論結：本件原告之訴為有理由，依民事訴訟法第385條
    第1項前段、第78條、第80條之1、第85條第1項但書及第2項
    ，判決如主文。
中    華    民    國    98    年    6     月    30    日
                  民事第一庭法  官  陳俞婷
以上正本係照原本作成
如對本判決上訴須於判決送達後20日內向本院提出上訴狀
中    華    民    國    98    年    6     月    30    日
                            書記官  劉怡欣
附表一
┌───────────────────────┐
│系爭五六七地號      合計6,352元（新臺幣：元） │
├────┬────────┬─────────┤
│共有人  │   應有部分     │ 應負擔之訴訟費用 │
├────┼────────┼─────────┤
│辛○○  │    8/45        │     1129         │
├────┼────────┼─────────┤
│壬○○  │    10/75       │     847          │
├────┼────────┼─────────┤
│己○○  │    公同共有    │     連帶負擔     │
│卯○○○│    1/3         │     2117         │
│甲○○  │                │                  │
│寅○    │                │                  │
│丙○○  │                │                  │
│乙○○  │                │                  │
│癸○○  │                │                  │
│子○○  │                │                  │
├────┼────────┼─────────┤
│丑○○  │    4/45        │     565          │
├────┼────────┼─────────┤
│戊○○  │    同上        │     565          │
├────┼────────┼─────────┤
│丁○○  │    8/45        │     1129         │
└────┴────────┴─────────┘
附表二
┌───────────────────────┐
│系爭五六八地號      合計1,578元（新臺幣：元） │
├────┬────────┬─────────┤
│共有人  │    應有部分    │ 應負擔之訴訟費用 │
├────┼────────┼─────────┤
│壬○○  │    17/90       │     298          │
├────┼────────┼─────────┤
│庚○○  │    43/90       │     754          │
├────┼────────┼─────────┤
│己○○  │    公同共有    │     連帶負擔     │
│卯○○○│    1/3         │     526          │
│甲○○  │                │                  │
│寅○    │                │                  │
│丙○○  │                │                  │
│乙○○  │                │                  │
│癸○○  │                │                  │
│子○○  │                │                  │
└────┴────────┴─────────┘


司法院資訊處製作；財團法人民間司法改革基金會備份。
